【裁判字號】    89,訴,1462
【裁判日期】    900720
【裁判案由】    業務過失致死
【裁判全文】
臺灣臺北地方法院刑事判決                        八十九年度訴字第一四六二號
    公  訴  人  臺灣臺北地方法院檢察署檢察官
    被      告  乙○○
    選任辯護人  古清華律師
右列被告因業務過失致死案件，經檢察官提起公訴（八十九年度偵字第六九五０號）
，本院判決如左：
    主  文
乙○○無罪。
    理  由
一、公訴意旨略以：乙○○係台安醫院婦產科主治醫生，領有中華民國婦產科專科醫
    師證書，平日以從事婦產科門診及相關醫療手術為其業務，為從事醫療業務之人
    。緣楊玉鈴於民國八十八年一月五日因懷孕已達三十九週，由其夫丁○○陪同至
    台安醫院作例行產檢，經主治醫師乙○○檢查後，發現楊玉鈴之子宮頸破裂已達
    兩指寬度，但尚未破水，即告知楊玉鈴可準備生產，並安排楊玉鈴住院待產。乙○○本應注意孕婦於即將生產之際，若無破水等引產適應症或其他需催生之情形
    ，即不應施打催產劑催生；於施打催產劑（Pitocin ）引產時，易導致子宮產生
    強烈壓力，造成子宮與母體間之壓力差，易使羊水進入母體循環，使母體呼吸窘
    迫及循環衰竭而導致「羊水栓塞」，故醫師於注射催產劑時，應親自檢查產婦，
    觀察產婦及胎心音、調整點滴速率，以便能隨時處理因施打藥物而生之突發狀況
    ；且若注射催產劑造成子宮收縮過度，應即停止繼續注射且應立刻給予孕婦氧氣
    及協助左躺，依當時情形，亦未有何不能注意之情事；詎乙○○竟疏未注意楊玉
    鈴於將生產之際，並無破水等引產適應症或其他需催生之情形，猶於當日下午五
    時十五分許，以催生藥物PEG2塞入楊玉鈴之陰道藉以軟化子宮頸以利催生，隨後
    子宮收縮每三分鐘一次，收縮每次持續三十秒鐘（理想子宮收縮頻率）；復於當
    日晚間八時許，乙○○僅向護士甲○○以口頭指示若PEG2之催生效果不佳，可用
    Pitocin 催產劑以點滴方式注射等語，即離開醫院。至晚間八時三十五分許，護
    士甲○○依乙○○先前之指示，對楊玉鈴注射Pitocin 5 U in L/R 500 ml drip
    催產劑催生；晚間十時三十分許，楊玉鈴向護士甲○○表示陣痛很厲害，因乙○○不在，護士甲○○即向值班醫生丙○○報告後，由曾醫師簽發止痛劑，並由護
    士甲○○經由靜脈給予藥物（Demeral 50 mg + phenergan 25 mg ）注射；至晚
    間十時四十七分時，護士甲○○經由中央監視器發現胎兒心跳異常，進入病房察
    看，並僅停止繼續注射pitocin（最後劑量為pitocin 10 units in 500 ml iv
    drip with rate  of?），俟護士甲○○返回護理站，由中央監視器發現胎兒心
    跳下降到每分鐘六十跳以下，再度察看孕婦楊玉鈴時，發現楊玉鈴昏迷、臉色紫
    黑，立即通知主治醫師乙○○，乙○○接獲通知後回到醫院開始急救，直至翌（
    六）日凌晨三時許，楊玉鈴因羊水栓塞經急救無效死亡，胎兒亦死在腹中，因認
    被告涉有業務過失致死罪嫌云云。
二、按犯罪事實應依證據認定之，無證據不得推定其犯罪事實。又不能證明被告犯罪
    者，應諭知無罪之判決，刑事訴訟法第一百五十四條、第三百零一條第一項分別
    定有明文。又刑事訴訟上證明之資料，無論其為直接證據或間接證據，均須達於
    通常一般之人均不致於有所懷疑，而得確信其為真實之程度，始得據為有罪之認
    定，若其關於被告是否犯罪之證明未能達此程度，而有合理性懷疑之存在，致使
    無從形成有罪之確信，根據「罪證有疑，利於被告」之證據法則，即不得遽為不
    利被告之認定（最高法院七十六年度台上字第四九八六號判例意旨參照），其以
    情況證據（即間接證據）斷罪時，尤須基於該證據在直接關係上所可證明之他項
    情況事實，本乎推理作用足以確證被告有罪，方為合法，不得徒憑主觀上之推想
    ，將一般經驗上有利被告之其他合理情況逕予排除，此觀諸最高法院三十二年度
    上字第六七號判例意旨亦甚明確。
三、本件公訴人認被告涉有右揭犯行，無非係以上開事實有下述事證為其論據：
（一）本件經送行政院衛生署醫事審議委員會鑑定被告就醫療過程有無過失，該委員
      會函復鑑定意見略為：「（１）．．．由本案的醫囑及護理記錄得知，先經陰
      道使用一顆PEG2，而後使用催生藥物pitocin靜脈點滴注射，惟該藥使用時，
      病歷上並未記載滴速，無法判斷其劑量是否合宜。惟產婦當時懷孕三十九週，
      未破水，又無其他需催生之因素下，醫生即給予催生，是有不妥之處。（２）
      ．．．．直到22：47停掉催生藥劑pitocin之前半小時，子宮收縮頻率約每一
      點五分鐘就有一次收縮，呈現子宮過度收縮狀態，當時正是產婦主訴陣痛很厲
      害時，此時醫師應立即停藥，並給予產婦氧氣及協助左側躺與密切觀察，惟直
      到22：47護士發現胎心音有變化，才停掉催生藥物，但子宮過度收縮並未緩解
      ．．．（３）綜上所述，產婦楊玉鈴於入院時，並無催生之適應症，及催生中
      ，當子宮過度收縮時，醫師乙○○未立即停藥及處理，是有疏失之處。」，此
      有行政院衛生署八十九年二月二十五日衛署醫字第八九００九０八二號函所附
      之鑑定意見書在卷可佐。
（二）其後據被告以死者楊玉鈴實際懷孕為三十九週過四天及楊玉鈴發生過度刺激症
      候群時，醫護人員立即停止催產劑之使用，並予以氧氣，且當時因發現時已出
      現缺氧發紺現象，故立即採取比側躺更進一步之急救措施云云，聲請再送鑑定
      ，再經依被告所述理由函行政院衛生署鑑定委員會鑑定，該鑑定意見略為：「
      （１）．．．不論三十九週抑或三十八週，均非引產之適應症。（２）．．．
      大約至22：30左右，產婦主訴陣痛很厲害，隨後護士甲○○向值班醫師丙○○
      報告後，由曾醫師簽發止痛劑，由護士甲○○經由靜脈給予Demeral 50 mg ＋
      phenergan 25 mg，同時由胎心音及子宮收縮記錄發現，此時每一點五分鐘就
      有一次子宮收縮，呈現子宮過度強烈收縮的狀態。按照子宮過度收縮之處理原
      則，此時應該是立即停掉催生藥物pitocin ，並給予產婦氧氣及協助左側與密
      切觀察，而不是只給予止痛藥物。直到22：47時，護士經由中央監視器發現胎
      兒心跳異常，進去察看後，才停掉pitocin ，且紀錄上也顯示此時並未給予氧
      氣或協助左側躺。（三）綜合上述，產婦在催生過程中已經出現子宮過度強烈
      收縮的狀態，醫師乙○○未能即時在第一時間（22：30）給予適當的處理（包
      括先停掉催生藥物pitocin ，給予產婦氧氣及協助左側躺與密切觀察），使得
      子宮過度強烈收縮的狀態持續約十七分鐘之久，等到發現胎兒心跳異常（22：
      47），才停掉催生藥物pitocin ，為時已晚。因此，醫師乙○○對產婦之死，
      是有疏失之處」，亦有行院衛生署八十九年八月三十一日衛署醫字第０八００
      一三一三一號函所附鑑定意見書在卷可按，據行政院衛生署醫事委員會前後二
      次之鑑定結果，即均認被告對被害人楊玉鈴施打催產素pitocin 及於急救時皆
      未有適當處理。
（三）又上揭法務部法醫研究所之解剖報告認死者楊玉鈴係因分娩中發生羊水栓塞死
      亡，而前揭行政院衛生署八十九年二月二十五日衛署醫字第八九００九０八二
      號函所附之鑑定意見書亦認：「羊水栓塞的發生機率約為1/14000─1/3400，
      且好發於高齡產婦、經產婦、產程延滯、產程困難或及【經催生等引起過強的
      子宮收縮】」，綜合法醫研究所鑑定書及行政院衛生署醫事審議委員會之鑑定
      報告可知：楊玉鈴係因被告注射催生劑pitocin 導致子宮收縮過強，引發羊水
      栓塞而發生死亡結果，是被告辯稱無法判斷究竟係子宮過度收縮才產生羊水栓
      塞；或是羊水栓塞後才產生子宮過度收縮云云，不足採信。
（四）綜上，被告身為婦產科醫師多年，本應注意產婦未有引產適應症或其他需催生
      之情形，即不應予以施打催產素催生；亦應注意於施打催產素（引產時，易導
      致子宮過度收縮，造成羊水進入母體循環，使母體呼吸窘迫及循環衰竭而導致
      「羊水栓塞」，故醫師於注射催產劑時，應親自在場檢查產婦、觀察產婦及胎
      心音、調整點滴速率，以便能隨時處理因施打藥物而生之突發狀況；復應注意
      若產婦因注射催產劑而致子宮過度收縮，應立即停止注射催生藥物，並給予產
      婦氧氣及協助左側與密切觀察，且依當時情形並無不能注意之情形，使楊玉鈴
      因注射催產劑pitocin 致子宮過度收縮，引發羊水栓塞致生死亡之結果，被告
      之醫療行為顯有過失，又被告之過失行為與楊玉鈴之死亡結果間具相當因果關
      係，因認被告涉有業務過失致死罪嫌云云。
四、訊據被告固不否認產婦楊玉鈴係因分娩中發生羊水栓塞而死亡，惟堅決否認有醫
    療上業務過失致孕婦楊玊鈴死亡情事，辯稱：地檢署二次送衛生署鑑定之前提事
    實如子宮過度收縮之時點、懷孕週數認定多有誤謬，鑑定內容不具證據能力；被
    告使用催產素與產婦自體過敏引發之羊水栓塞致生死亡結果之間，並無法律上之
    相當因果關係；值班護士於十時二十四分調高Pitocin 劑量，因十時四十分發生
    子宮過度收縮，觀察後於十時四十七分停止使用為正確之處置，且被告即主治醫
    師下班時間，由值班醫師在院照顧之方式，並無違反現今醫療作業常規等語。經
    查：
（一）本案產婦楊玉鈴確係於八十八年一月六日凌晨三時死亡，業據告訴人丁○○指
      訴綦詳，並經檢察官督同檢驗員相驗屬實，此有勘驗筆錄、相驗屍體證明書、
      驗斷書在卷足憑，而被害人確係因分娩中發生羊水栓塞導致死亡，並經檢察官
      於八十八年一月六日督同法醫師解剖鑑定無訛，此復有解剖筆錄一紙，照片三
      十九幀暨法務部法醫研究所（八八）法醫所醫鑑字第００二二號鑑定書附卷可
      參。
（二）產婦楊玉鈴於八十八年一月五日下午五時十五分，當時為懷孕滿三十九週又四
      天（第四十週），子宮口為二公分，子宮收縮每三分鐘一次，收縮每次大約維
      持三十秒，經陰道給予PGE2塞劑一顆（促進子宮軟化），至晚上八時三十五分
      ，再加上Pitocin 5U in 500 c.c. L/R以每分鐘五滴的速度給予，當時子宮收
      縮每四分鐘一次，每次收縮大約維持三十秒，十時二十四分許，值班護士調高
      Pitocin 劑量為每分鐘十滴，至十時三十分，因陣痛厲害，由值班醫師給予止
      痛劑靜脈注射，十時四十分發生子宮過度收縮，待觀察後於十時四十七分因子
      宮收縮為每分鐘一次遂停掉Pitocin ，於十時四十八分發現胎兒心音下降，且
      孕婦臉色發紫，遂開始急救，至翌（六）日清晨三時十分宣告死亡之事實，有
      楊玉鈴病歷、值班護士甲○○、值班醫士丙○○之證詞及國立台灣大學醫學院
      附設醫院九十年五月八日（九十）校附醫秘字第０七六四六號函覆鑑定意見（
      下稱台大醫院鑑定意見）在卷可稽。
（三）臨床上施用PGE2及Pitocin 之時機，其適應症為早期破水，懷孕過期及母親或
      胎兒有合併症，臨床上需提早終止懷孕方才使用；本案被告醫師係對於有產兆
      孕婦楊玉鈴給予助產（augmentation）之醫療處置，在施用PGE2及Pitocin 時
      ，孕婦宮縮約每三分鐘一次，每次收縮大約維持三十秒，Montevideo units值
      為120，在臨床上為收縮間隔夠但強度不夠，可以PGE2或Pitocin來助產（見台
      大醫院鑑定意見第二點、第三點（四））。由是，本案依當時孕婦及胎兒之狀
      態，對孕婦施用PGE2及Pitocin 催生之診斷，為醫療上之正當行為，公訴人以
      孕婦當時並無引產適應症而使用催生素係屬醫療過失云云，即有誤認。
（四）本案產婦入院時Montevideo units為120，當時使用Pitocin助產，並不違反科
      學常規，其使用劑量合宜，又根據Williams Obsterics,2.0版，目前並無證據
      顯示羊水栓塞症與子宮過度收縮有直接關係，當子宮收縮超過30-40mmHg 左右
      時，子宮內已無血液回流至體循環，而認為羊水栓塞正為一種類過敏性反應（
      參台大醫院之鑑定意見第三點（九）），使用催產素本身不會造成羊水栓塞症
      （參台大醫院之鑑定意見第三點（十九）），由是可知，被告使用催產素與產
      婦楊玉鈴死亡之間，並無相當因果關係存在。
（五）現行醫療用藥常規上，Pitocin最大使用劑量為每分鐘二十至四十二毫單位(mU
      /min )，最低劑量為每分鐘二．五至五毫單位，是日晚上八時三十五分許，護
      士依值班醫師「以Pitocin 五單位於五百毫升乳酸林格式液，以靜脈滴注助產
      ，初始滴速每分鐘五滴，必要時增加劑量直到獲得適當的子宮收縮」之醫囑，
      使用每分鐘五滴之劑量，相當於每分鐘二．五毫單位（見台大醫院鑑定意見第
      三點（六）、（八）），再依病歷及子宮收縮紀錄，值班護士調高Pitocin 劑
      量的時間，應該是在十時二十四分，大約於十時四十分發生子宮過度收縮，待
      觀察後於十時四十七分停止Pitocin （見台大醫院鑑定意見第二點（一）２、
      （十二））；本案值班護士於十時四十七停掉Pitocin 之前半小時（十時十七
      分許），產婦的子宮收縮頻率約每三、四鐘一次，依監視紀錄顯示本案已達有
      效子宮收縮（在Williams Obstetrics ,20版p.372，在正常產程中子宮收縮可
      介於80-100mmHg，頻率可至十分鐘五至六次，本案Montevideo unit大約在180
      -200為止為正常範圍內），依當時胎兒監視紀錄，十時十七分時，值班護士並
      不需停止Pitocin 之使用（見台大醫院鑑定意見第三點（十）、（十一））；
      又本案產婦十時二十分許，宮縮頻率為每三分鐘一次，強度大約在50-80mmHg
      （仍在有效宮縮範圍內），非屬子宮過度收縮情形，亦無「注射止痛藥當時產
      婦宮縮每一．五分鐘一次，呈現子宮過度強烈收縮狀態」（見台大醫院鑑定意
      見第二點（七）、（十三））；又本案產婦十時四十一分至四十七分期間，子
      宮收縮頻率為七分鐘收縮四次，護士依觀察結果停掉Pitocin 藥物為正確之處
      置（見台大醫院鑑定意見第二點（十六））。職是，依產婦十時十七分之宮縮
      狀態，並無庸停止Pitocin 之使用，迄十時四十分始有子宮過度收縮之情形，
      惟上揭行政院衛生署二份鑑定意見竟認「十時四十七分停掉催生藥Pitocin 之
      前半小時（十時十七分），子宮收縮頻率約每一．五分鐘就有一次收縮，呈現
      子宮過度收縮狀態」，顯與事實有違，是該署依此錯誤之事實逕認被告未於十
      時十七分或三十分子宮過度收縮時「立即停藥」、「使得子宮過度強度收縮的
      狀態持續約十七分鐘之久」顯有疏失之鑑定意見，當非可採。
（六）被告即本案主治醫師下班後，產婦由值班醫師（具婦產科專科醫師資格之主治
      醫師）在院親自繼續照顧，並給予滴注催產素，並無違醫療作業常規，且本案
      產婦發生羊水栓塞後，台安醫院在當時現場有婦產科醫師、麻醉醫師等在場而
      對本件產婦所進行之處置，並無延誤，被告當時雖不在急救現場，亦與醫療常
      規無違背之處（見台大醫院鑑定意見第三點（廿三）），是公訴人以被告於產
      婦注射催產時，未親自在場檢查、觀察產婦及胎心音、調整點滴速率，以便能
      隨時處理因施打藥物而生之突發狀況，而認被告醫療行為有過失情形云云，亦
      有誤會。
（七）又判斷產婦有無子宮過度收縮之宮縮紀錄，及判斷停止使用催產素之觀察期間
      ，應依產婦及胎兒的實際狀況而定，如有產婦及胎兒不適情形，即應停止給藥
      （見台大醫院鑑定意見第三點（十五）、（二十））。本案十時三十分產婦陣
      痛厲害，並同時給予靜脈止痛劑時，當時即應停止使用Pitocin ，惟迄至十時
      四十七分產婦宮縮每分鐘一次，始停止使用Pitocin ，固有不妥之處（見台大
      醫院鑑定意見第二點），然依現今產科醫學，使用催產素不會造成羊水栓塞症
      （Williams Obstetrics,20版p.791-792），本案在產婦入院時Montevideo
      units為120，當時使用Pitocin 助產，不違反產科學常規，其使用劑量合宜，
      目前並無證據顯示羊水栓塞症與子宮過度收縮有直接關係（當子宮收縮超過30
      -40mmHg 時，子宮內已無血液回流至體循環，而羊水栓塞症為一種類過敏性反
      應 (naphylactoid syndrome of pregnancy )（見台大醫院鑑定意見第三點（
      九）、（十九）），成因至今仍然不明（見台大醫院鑑定意見第三點（廿一）
      ）。故本案縱未於十時三十分產婦陣痛厲害之際及時停止催產素之使用，此亦
      不致發生羊水栓塞之結果，是尚難認本案催產素之使用，與產婦因羊水栓塞而
      死亡之間，有相當因果關係之存在，最高法院六十五年度台上字第一四五九號
      判決亦同此認定。
（八）綜上所述，本案依當時孕婦及胎兒之狀態，對孕婦施用PGE2及Pitocin 催生之
      診斷，為醫療上之正當行為，被告給予產婦PGE2後下班離院，由值班醫師在院
      親自繼續照顧、急救處置，與醫療常規無違背之處，且羊水栓塞之成因迄今不
      明，與催產素使用之間並無相當因果關係存在。從而，公訴人依據與事實有違
      之衛生署醫事審議委員會二次鑑定意見，認被告於產婦無引產適應症而使用催
      生劑，且催生中子宮過度收縮時，被告未即時停藥及處理為有過失行為，及產
      婦因注射催劑Potocin 致子宮過度收縮，引發羊水栓塞致生死亡結果，而認被
      告有業務過失云云，自屬有誤。此外，復查無其他積極證據足資認定被告有公
      訴人所指犯行，其犯罪自屬不能證明，揆諸首揭說明，依法應諭知無罪之判決
      ，以示慎審。
據上論斷，應依刑事訴訟法第三百零一條第一項，判決如主文。
本案經檢察官陳錫柱到庭執行職務
中      華      民      國      九十      年      七      月    二十    日
                                      臺灣臺北地方法院刑事第一庭
                                          法  官  李  莉  苓
右正本證明與原本無異。
如不服本判決，應於判決送達後十日內，向本院提出上訴狀。
                                          書記官  陳  惠  娟
中      華      民      國      九十      年      七      月    二十三  日


司法院資訊處製作；財團法人民間司法改革基金會備份。
